臺灣高雄地方法院民事判決　　　　　　　　　　　　九十三年度簡上字第一六二號
　　上　訴　人　祥豪國際旅行社有限公司
　　法定代理人　甲○○
　　訴訟代理人　林延嫻
　　被上訴人　　捷利旅行社有限公司
　　法定代理人　吳盈良
　　訴訟代理人　陳福生
當事人間請求清償債務事件，上訴人對於民國九十三年五月十日本院高雄簡易庭九十
二年度雄簡字第一七三七號第一審判決提起上訴，本院民國九十三年八月十九日言詞
辯論終結，判決如下：
    主      文
上訴駁回。
第二審訴訟費用由上訴人負擔。
    事      實
甲、上訴人方面：
一、聲明：
  (一)原判決廢棄。
  (二)被上訴人應給付上訴人新臺幣（下同）十一萬四千一百元，及自民國九十二年四
    月一日起至清償日止，按年息百分之五計算之利息。
  (三)訴訟費用由被上訴人負擔。
二、陳述：除與原審判決書所載者相同茲予引用外，補稱：
  (一)有關系爭於九十二年三月十八日出團之韓國五日行旅行團，兩造約定之團員人數
    係十四人而非四十人，此由被上訴人僅向上訴人收取十四名團員之定金共二萬八
    千元及被上訴人職員出具之確認書載明協調最低人數為十六人至明；且前開確認
    書既確認雙方同意以最低人數十六人計算，則不論團員人數是否達到十六人，概
    以十六人計算，故縱上訴人確認人數僅有十四人，被上訴人亦應履行出團之義務
    ，況一般航空公司僅需十人以上即可開出團體票，惟被上訴人竟於出團前六日即
    九十二年三月十二日藉口該團人數僅有十二人（實際上係十四人）而要求每名團
    員需再加付團費二百八十美元，並告知如不同意漲價即不出團，迫使上訴人不得
    以僅得改向其他旅行社辦理出團事宜，是本件契約既係因可歸責於被上訴人之事
    由致不能履行，被上訴人自應返還上訴人已交付之定金二萬八千元。
  (二)另被上訴人既已收受十四名團員之定金，自應有交通部觀光局所擬定有關國外旅
    遊定型化契約之適用，是依前開國外旅遊定型化契約第十四條第三款規定，系爭
    旅行團既因被上訴人之過失致無法成行，被上訴人自應賠償上訴人以旅遊費用百
    分之三十計算之違約金八萬六千一百元，原審判決竟認兩造間之契約無前述國外
    旅遊定型化契約之適用，顯屬有誤。
三、證據：援用原審之立證方法。
乙、被上訴人方面：
一、聲明：
  (一)上訴駁回。
  (二)第二審訴訟費用由上訴人負擔。
二、陳述：除與原審判決書所載者相同茲予引用外，補稱：
  (一)系爭韓國五日行旅行團，兩造原本約定上訴人應交付之團員人數為四十人，後因
    上訴人無法招攬足夠人數，被上訴人遂同意降低應交付團員之人數為十六人，不
    料，上訴人竟於九十二年三月十二日再次要求降低出團人數為十二人，然因被上
    訴人之報價係以團員十六人為計算標準，如僅以十二人出團，將造成被上訴人嚴
    重虧損，被上訴人遂向上訴人表示除非增加費用，否則因不敷成本而無法接受，
    上訴人因而要求被上訴人重新報價，被上訴人始告以每人需再增加團費二百八十
    美元，是被上訴人並非任意臨時要求調價，而係因上訴人未能招攬足夠人數所致
    ；且上訴人在未解除兩造契約前，即將旅客轉由大都會旅行社辦理出團事宜，棄
    兩造契約於不顧，被上訴人不知上訴人已將團員轉由他人辦理，仍積極為上訴人
    洽訂機票，嗣經同業告知，始知上情，是本件契約之所以無法履行，乃係可歸責
    於上訴人之事由所致，上訴人自不得請求返還定金。
  (二)兩造並未簽訂國外旅遊定型化契約，且交通部觀光局所公布之國外旅遊定型化契
    約乃係主管機關擬定旅遊營業人與旅客間訂定旅行契約之參考，目的在保護消費
    者權益，兩造既同為旅遊營業人，自無前開國外旅遊定型化契約之適用。
三、證據：援用原審之立證方法。
    理      由
一、本件被上訴人之正確名稱應為捷利旅行社有限公司，而非捷利綜合旅行社有限公
    司，有財團法人聯合徵信中心列印之公司登記資料畫面一紙在卷可參，是被上訴
    人之名稱自應更正為「捷利旅行社有限公司」，先予敘明。
二、上訴人起訴主張：兩造約定系爭九十二年三月十八日出團之韓國五日行旅行團團
    員人數十四人、每名團員團費二萬零五百元、定金二千元，上訴人並已交付十四
    名團員之定金共二萬八千元與被上訴人，不料，被上訴人竟於出團前六日即九十
    二年三月十二日以該團人數僅十二人為由，要求每名團員需再加收團費二百八十
    美元，經上訴人表示願自行支付一名領隊之費用，被上訴人仍拒絕出團，上訴人
    不得以僅得改向其他旅行社辦理出團事宜，是本件契約既係因可歸責於被上訴人
    之事由致不能履行，被上訴人自應返還上訴人已交付之定金二萬八千元；另依交
    通部觀光局所擬定之國外旅遊定型化契約第十四條第三款規定，系爭旅行團既係
    因被上訴人之過失致無法成行，被上訴人自亦應賠償上訴人以旅遊費用百分之三
    十計算之違約金八萬六千一百元，為此請求被上訴人應給付上訴人十一萬四千一
    百元，及自九十二年四月一日起至清償日止，按年息百分之五計算之利息等語。
三、被上訴人則以：系爭韓國五日行旅行團，兩造原本約定上訴人應交付之團員人數
    為四十人，後因上訴人無法招攬足夠人數，被上訴人遂同意降低應交付團員之人
    數為十六人，不料，上訴人竟於九十二年三月十二日再次要求降低出團人數為十
    二人，然因不敷成本，被上訴人乃向上訴人表示除非增加費用，否則無法接受，
    上訴人因而要求被上訴人重新報價，被上訴人始告以每人需再增加團費二百八十
    美元，是被上訴人並非任意臨時要求調價，實係因上訴人未能招攬足夠人數所致
    ；且上訴人在未解除兩造契約前，即將旅客轉由大都會旅行社辦理出團事宜，是
    本件契約之所以無法履行，乃係可歸責於上訴人之事由所致，上訴人自不得請求
    返還定金；另兩造並未簽訂國外旅遊定型化契約，自無該定型化契約之適用等語
    資為抗辯。
四、上訴人主張其已交付十四名團員之定金二萬八千元與被上訴人，及被上訴人於九
    十二年三月十二日要求每名團員需再加收團費二百八十美元，及上訴人事後將該
    團團員全數改由大都會旅行社出團之事實，業據其提出報價訂位確認單、確認書
    等件為證，且為被上訴人所不爭執，上訴人此部分之主張，自堪信為真實。惟被
    上訴人另以前開情詞置辯，是本件應審究者為：(一)系爭韓國五日行旅行團未能出
    團，是否係可歸責於被上訴人之事由所致？即上訴人請求被上訴人返還定金有無
    理由？(二)兩造間有無國外旅遊定型化契約之適用？即上訴人請求被上訴人給付違
    約金是否有理由？茲就本院之判斷分述如下：
  (一)系爭韓國五日行旅行團未能出團，是否係可歸責於被上訴人之事由所致？即上訴
    人請求被上訴人返還定金有無理由？
    (1)上訴人主張兩造約定之出團人數原本即係十四人一節，已為被上訴人所否認，
      且觀諸上訴人所提出之報價訂位確定單，其上即係記載「人數：大人１６ＰＡ
      Ｘ」，有報價訂位確定單一紙在卷可參，另上訴人於原審亦自陳：「當初未與
      被告約定出團人數為四十人，只有說十六人。」（參見原審卷第五一頁），其
      於本院準備程序亦同稱：「（當初是否表示有十六人？）我們雖然確定有十六
      人，但是我下了十四個人定金。」等語（參見本院九十三年八月三日準備程序
      筆錄），足見兩造最後約定之出團人數應為十六人而非上訴人主張之十四人無
      疑。
    (2)又上訴人於出團前向被上訴人確認之出團人數為十二人，含上訴人願自行支付
      團費之領隊一人，共計十三人一情，已經證人即被上訴人公司承辦職員曹玉光
      於原審證述明確，且觀諸上訴人提出之聲請支付命令狀事實及理由第一項稱：
      「惟債務人即被上訴人於出國前六日即三月十二月以該團人數僅十二人，每名
      須再收團費美金二百八十元始同意履行出團出國，最後經聲請人即上訴人以領
      隊一名團費由聲請人支付，共有十三人，債務人亦拒絕履行出團。」及上訴人
      寄發與被上訴人之存證信函亦稱：「‧‧‧捷利旅行社於三月十一日告知人數
      為十二人須每人補美金二百八十元才可出團，本公司通知捷利旅行社願支付領
      隊團費二萬零五百元以順利成行，捷利旅行社告知就算補足領隊費用亦無法成
      行，‧‧‧。」等語，有支付命令聲請狀、高雄五十五支郵局第三九０號存證
      信函各一件附卷可稽，另證人曹玉光於九十二年三月十二日出具之確認書亦係
      記載：「捷利旅行社三月十一日告知三月十八日韓國五日團人數為十二人，須
      每人再補團費美金二百八十元，豪祥國際旅行社告知願支付領隊團費二萬零五
      百元，捷利亦告知不符成本無法成行。」等語，復有確認書一紙在卷可參，足
      見上訴人於九十二年三月十二日向被上訴人確定之出團人數確係十二人，加計
      上訴人同意支付團費之領隊一人，共計十三人。
    (3)按出團人數之多寡乃涉及團費成本計算之重要因素，一經契約當事人約定，即
      非上訴人或被上訴人所得任意片面變更，本件兩造既已約定出團人數為十六人
      ，上訴人本即有依約招攬足夠出團人數之義務，此等人數更係被上訴人用以計
      算每人團費為二萬零五百元之依據，事後任一方欲變更原約定之內容，均應徵
      得對造之同意始得為之，若對造不表同意，則兩造仍有依原約定內容履行之義
      務。因之，被上訴人既不同意上訴人降低出團人數之新要約，則兩造自應回歸
      最初之約定內容即出團人數十六人、團費每人二萬零五百元履行，而上訴人未
      能依約招攬團員十六人，已屬違約，被上訴人因而要求若以十二人即上訴人確
      定已招攬之人數出團需每人再加收團費二百八十美元，顯係為因應上訴人之違
      約致其成本增加，同時為順利達成出團目的所為之提議，上訴人雖無同意之義
      務，然上訴人不表同意僅係雙方仍應回歸原約定出團人數十六人、每人團費二
      萬零五百元之內容履行而已，被上訴人自難謂有何違約之可言，上訴人置其自
      身之違約於不顧，反指被上訴人為因應其違約而要求增加團費為違約，洵無可
      採。
    (4)又上訴人於要求降低出團人數不為被上訴人接受，並不願接受被上訴人所提出
      加收團費之要求後，並未終止或解除兩造間之契約關係，為兩造所不爭執，自
      堪信為真實，而上訴人片面變更契約內容之要求，既未為被上訴人所接受，則
      兩造間仍應依原約定內容履行，亦已如前述，是上訴人未依約履行其應招攬十
      六名團員之義務，反將其招攬之團員全數轉由大都會旅行社辦理出團，顯見被
      上訴人未能履行其出團之義務並非可歸責於被上訴人之事由而係可歸責於上訴
      人之事由所致。
    (5)按契約因可歸責於付定金當事人之事由，致不能履行時，定金不得請求返還，
      民法第二百四十九條第二款訂有明文。本件被上訴人之出團義務，既係因可歸
      責於付定金當事人即上訴人之事由致不能履行，揆諸前開規定，上訴人請求返
      還定金二萬八千元，即屬無據。
  (二)兩造間有無國外旅遊定型化契約之適用？即上訴人請求被上訴人給付違約金是否
    有理由？
    上訴人雖主張兩造應適用交通部觀光局擬定之國外旅遊定型化契約，然觀諸上訴
    人所提出之國外旅遊定型化契約書，其上僅有上訴人公司之名稱，而無被上訴人
    公司之名稱，甚至於契約最尾端之簽名部分，亦無兩造之簽名，有國外旅遊定型
    化契約書一紙附卷可稽，足認兩造並未簽署該份國外旅遊定型化契約書，而交通
    部依消費者保護法第十七條第一項及發展觀光條例第二十九條第二項規定公告「
    國外個別旅遊定型化契約應記載及不得記載事項」，不過係就有關國外旅遊之契
    約，提供消費者即旅客與旅遊營業人訂約之參考而已，消費者與旅遊營業人間權
    利義務之規範仍須視其簽署之契約內容為定，並非無須簽署即當然適用該定型化
    契約條款，是兩造既未簽署該份國外旅遊定型化契約書，自無適用該契約條款之
    餘地。況本件被上訴人未能出團並非可歸責於被上訴人而係因可歸責於上訴人之
    事由所致，已如前述，被上訴人既無違約，上訴人又何能請求被上訴人賠償違約
    金。是上訴人據此請求被上訴人應給付違約金八萬六千一百元，亦屬無據。
五、綜上所述，本件契約既係因可歸責於上訴人之事由致不能履行，兩造間亦無前開
    國外旅遊定型化契約條款之適用，則上訴人請求被上訴人返還定金二萬八千元，
    及給付違約金八萬六千一百元，及均自九十二年四月一日起至清償日止，按年息
    百分之五計算之利息，自無理由，原審本於上開理由，而為上訴人敗訴之判決，
    即屬正當而無違誤，上訴意旨指陳原審判決不當，請求廢棄，為無理由，應予駁
    回。
六、結論：本件上訴為無理由，依民事訴訟法第四百三十六條之一第三項、第四百四
    十九條第一項、第七十八條，判決如主文。
中　　　華　　　民　　　國　　九十三　　年　　　八　　　月　　三十一　　日
　　　　　　　　　　　　　　　　　臺灣高雄地方法院民事第二庭
~B審判長法官　楊富強
~B法　　　官　楊國祥
~B法　　　官　曾淑娟
右為正本係照原本作成。
本判決不得上訴。
中　　　華　　　民　　　國　　九十三　　年　　　八　　　月　　三十一　　日
~B法院書記官　林宜正
